臺灣高等法院臺中分院刑事判決　　　　　96年度上易字第71號
上　訴　人　臺灣苗栗地方法院檢察署檢察官
上　訴　人
即　被　告　甲○○
選任辯護人　張益隆律師
上列上訴人等因被告詐欺案件，不服臺灣苗栗地方法院九十四年
度易字第八四八號中華民國九十五年九月二十七日第一審判決（
起訴案號：臺灣苗栗地方法院檢察署九十四年度偵緝字第一六九
號，移送原審法院併辦案號：同署九十四年度偵緝字第一六八、
一七○號），提起上訴，本院判決如下：
    主  文
原判決撤銷。
甲○○連續犯詐欺取財罪，處有期徒刑壹年捌月。
    事  實
一、甲○○意圖為自己不法之所有，並基於連續詐欺之概括犯意
    ，先後於下列時間，在其住居之苗栗縣後龍鎮連續為下列詐
    欺取財之行為，其犯罪情形如下：
（一）甲○○於民國（下同）八十九年十一月七日某時，明知其
      所有位於苗栗縣後龍鎮○○段第七九九號（面積四四九○
      平方公尺）之土地，前因向不知情之壬○（另經檢察官不
      起訴處分）借款新台幣（下同）一千三百八十萬元，嗣因
      積欠借款未還，已將該筆土地登記在壬○名下，且知該筆
      土地曾向新竹國際商業銀行設定最高限額抵押權八百四十
      萬元之本金最高限額抵押權，並實際借款七百萬元，復知
      其當時已無清償壬○上開借款之能力，亦無向新竹國際商
      業銀行清償借款本息之能力，且壬○亦未同意其將上開土
      地轉賣給他人，竟意圖為自己不法之所有，而向丁○○施
      用詐術，佯稱：因壬○急需現金六百萬元，有全權委託其
      出售上開土地等語，並刻意隱瞞其無法清償上開借款及抵
      押借款之事實，致使丁○○陷於錯誤，乃於八十九年十一
      月七日與甲○○簽立上開土地不動產之買賣契約書，約定
      買賣總價款為六百萬元，丁○○並於簽約當日交付四百萬
      元給甲○○收受，後又於同月十五日再交付二百萬元給不
      知情之賴姵均代收，由賴姵均轉交給甲○○。詎上開土地
      辦理過戶完畢（登記為丁○○之子周瑞雄名義）之後，因
      甲○○未向新竹國際商業銀行清償借款本息，經新竹國際
      商業銀行向臺灣苗栗地方法院聲請拍賣抵押物，丁○○始
      知受騙。
（二）又甲○○明知其於下列時間，自己已無支付及償債能力，
      卻隱瞞其事由，而以急需周轉金等為由，在苗栗縣後龍鎮
      內，先後向癸○○等十一人以借款為詞，並以簽發本票或
      支票供擔保以取信於癸○○等人，致使癸○○等人因誤認
      甲○○有能力及意願清償借款，陷於錯誤，而分別交付下
      列金錢給甲○○，其情形詳如下述：
（０１）自八十九年一月間起，迄同年九月二十九日止，佯以借
        錢轉貸為由，陸續向癸○○借款一千零六十萬元，嗣於
        同年九月二十九日，甲○○簽發並親交面額三百萬元本
        票一紙及一百五十萬元、二百五十萬元及三百萬元空白
        本票（甲○○未簽名）裝入信封袋，佯稱該空白本票為
        有效本票，致癸○○不疑有他而收受，嗣癸○○返家發
        現上開本票係空白票，始發現受騙，而甲○○亦避不見
        面。
（０２）於八十九年九月間，向戊○○佯以合資購置土地為由，
        並稱土地價格為七百萬元，雙方約定各出三百五十萬元
        ，並交付一百五十萬元支票一紙，但嗣後發現甲○○根
        本未辨理價購土地，經催告其還錢，其僅交還四十萬元
        給戊○○，嗣所開支票遭退票，即避不見面，戊○○始
        知受騙。
（０３）於八十九年十月間某日，佯以需軋支票週轉為由，向庚○○借款四百五十萬元，並簽發同額四百五十萬元支票
        四紙，嗣所開支票全數遭退票，即避不見面，庚○○始
        知受騙。
（０４）於八十九年四月至十一月間，佯以急需週轉為由，陸續
        向壬○借款一千六百多萬元，並簽發本票五紙及支票八
        紙，嗣所開支票全數遭退票，即避不見面，壬○始知受
    　　騙。
（０５）於八十九年十一月間，佯以急需週轉為由，向趙慶富借
        款一千一百二十萬元，並簽發同額支票及本票共四紙，
        嗣所開支票遭退票，即避不見面，趙慶富始知受騙。
（０６）於八十九年十一月問，佯以急需資金週轉為由，向子○○借款一百五十萬元，並簽發同額一百五十萬元支票一
        紙，嗣所開支票遭退票，即避不見面，子○○始知受騙
        。
（０７）於八十九年十一月問，佯以急需資金週轉為由，向辛○○借款一百五十萬元，並簽發同額一百五十萬元支票一
        紙，嗣所開支票遭退票，即避不見面，辛○○始知受騙
        。
（０８）於八十九年五月間，佯以急需資金週轉為由，向己○○
        借款三百萬元，並簽發二百九十五萬元支票二紙，嗣所
        開支票遭退票，即避不見面，己○○始知受騙。
（０９）於八十九年十月間，佯以急需週轉金為由，向丑○○借
        款三百萬元，嗣再以急需工程押標金週轉為由，再借七
        十萬元，並簽發七十萬元支票一紙供擔保但嗣其所開支
        票遭退票，即避不見面，丑○○始知受騙。
（１０）於八十九年某日及同年八、九月間某日，佯以急需週轉
        金為由，先後向許鈺侖借款八十萬元、及一百萬元，並
        簽發八十九年十二月二十七日（八十萬元）、九十年一
        月二日（一百萬元）之支票二紙供擔保，但嗣其所簽發
        之上開支票均遭退票，即避不見面，許鈺侖始知受騙。
（１１）於八十九年十一月間，佯以急需週轉金為由，向乙○○
        借款一百五十萬元，並簽發一百五十萬元支票一紙供擔
        係，但嗣其所開支票退票即避不見面，乙○○始知受騙
        。
二、案經被害人丁○○訴由臺灣苗栗地方法院檢察署檢察官偵查
    起訴，及由被害人癸○○、戊○○、庚○○、壬○、趙慶富
    、子○○、辛○○、己○○、丑○○、許鈺侖、乙○○訴由
    臺灣苗栗地方法院檢察署檢察官移請臺灣苗栗地方法院併案
    審理。
    理  由
一、本案上訴人即被告甲○○（以下簡稱為被告）雖承認伊確有
    就苗栗縣後龍鎮○○段七九九號土地與告訴人丁○○簽訂六
    百萬元之買賣契約，並向告訴人丁○○收取土地買賣價款之
    情事；另被告亦坦承確有向告訴人癸○○、戊○○、庚○○
    、壬○、趙慶富、子○○、辛○○、己○○、丑○○、許鈺
    侖、乙○○等人為上開借貸，而未能清償借款之事實；但被
    告矢口否認伊有蓄意詐欺之犯罪情事，並辯稱：伊就市價一
    千三百萬元之土地，扣除七百萬元之抵押債務之後，以六百
    萬元賣給告訴人丁○○係屬合理，告訴人丁○○亦完全知悉
    上開土地曾為銀行設定抵押債務之事實，就此部分，伊無不
    法所有意圖亦未施用詐術，應不為罪；至於伊向癸○○、戊○○、庚○○、壬○、趙慶富、子○○、辛○○、己○○、
    丑○○、許鈺侖、乙○○等人為上開借貸部分，伊係自八十
    五年間起，因投資房地產，即陸續並長期向癸○○等人借款
    週轉並支付利息，伊並無施用詐術之情事，癸○○等人亦無
    陷於錯誤因而交付金錢之情形，其後伊亦係因房地產不景氣
    週轉困難才未能返還所欠，並非有意詐欺，此部分亦應不為
    罪等情。
二、然查，就被告將坐落苗栗縣後龍鎮○○段七九九號土地以六
    百萬元賣給告訴人丁○○，並向告訴人丁○○詐取土地買賣
    價款部分，被告雖以上開情詞置辯，第查：
（一）本案被告確有於八十九年十一月七日與告訴人丁○○簽立
      上開土地不動產之買賣契約書，約定買賣總價款為六百萬
      元，丁○○並於簽約當日交付四百萬元給被告收受，後又
      於同月十五日再交付二百萬元給不知情之賴姵均代收，由
      賴姵均轉交給被告，此情有告訴人丁○○所提出且經被告
      是認無誤之不動產買賣契約書影本一件在卷可稽（見九十
      年度交查字第二八號偵卷第四至六頁，又上開契約書第三
      條之（二）項下，分別有被告及賴姵均收受四百萬元、二
      百萬元之註記與簽名）；另上開土地曾於八十九年七月六
      日向新竹國際商業銀行設定最高限額抵押權八百四十萬元
      之本金最高限額抵押權，並以壬○名義實際借款七百萬元
      ，其後因被告自九十年一月二十日之後未向新竹國際商業
      銀行清償上開借款本息，新竹國際商業銀行乃於九十年三
      月間即向臺灣苗栗地方法院民事庭聲請拍賣抵押物，經該
      院於九十年三月十四日以九十年度拍字第六一號民事裁定
      准許（但裁定內容將繳息截止日期誤繕為「八十九年」一
      月二十日），此情除為被告所是認之外，亦有上開土地登
      記簿謄本、臺灣苗栗地方法院九十年度拍字第六一號民事
      裁定、臺灣苗栗地方法院民事執行處拍賣公告等影本附卷
      足憑。上開各情均堪認定。
（二）又本案上開土地在賣給告訴人丁○○之前，原辦理登記為
      壬○所有，就此部分，證人壬○已先後於偵查中陳述：「
      （有無告訴人指述賣土地給他？）沒有，完全是甲○○辦
      ，我並不知情，我沒賣土地」、「我沒有賣土地，全是甲○○私自辦的」（見交查字第二八號偵卷第十七頁）、「
      我沒有委託甲○○，那筆土地是甲○○買來登記我的名字
      ，因為我借給他一千四百萬元，他用他的本票及他父親呂
      江海的支票給我調現借錢沒有還，後來土地才登記我的名
      字給我看，但權狀沒有交給我，銀行七百萬元的抵押，錢
      都是甲○○拿去」（偵字第二四○四號偵卷第一五頁）等
      語；被告於偵查中，亦有供述：「因為我有欠他（指壬○
      ）錢，欠壬○一千三百八十萬元，所以土地登記在壬○名
      下」（見交查字第二八號偵卷第二二頁）、「（你所賣的
      土地所有權人？）是壬○，但我有權利處分該筆土地，因
      為我有向壬○借錢，為了保證債權，所以用壬○的名義來
      登記」（見九十四年度偵緝字第一六九號偵卷第二五頁）
      等情；足證被告確係因向壬○借款未還，才將該筆土地登
      記在壬○名下，以保證壬○之債權。本案被告於上開行為
      時，實際既無法清償積欠壬○之巨額債務，且在與告訴人
      丁○○簽定土地買賣契約並向告訴人丁○○收取六百萬元
      之土地買賣價金之後，不過相拒二月即未向新竹國際商業
      銀行清償上開抵押借款本息，以致新竹國際商業銀行於九
      十年三月間即向臺灣苗栗地方法院民事庭聲請拍賣抵押物
      ，並經該院於九十年三月十四日以九十年度拍字第六一號
      民事裁定准許，依據上開客觀事證，謂被告並無為自己不
      法所有之意圖，顯難令人採信。另被告對己有無支付能力
      ，不可能推稱不知。其明知當時自己已無清償壬○上開借
      款之能力，亦無向新竹國際商業銀行清償借款本息之能力
      ，且知壬○亦未同意其將上開土地轉賣給他人，竟向丁○○佯稱：因壬○急需現金六百萬元，有全權委託其出售上
      開土地等語，且刻意隱瞞其無法清償上開借款及抵押借款
      之事實，自堪認定已有詐術之實施。而告訴人丁○○若知
      上開土地會遭查封拍賣，豈願支付六百萬元之巨款給被告
      ？其確係因陷於錯誤而交付財物，此情亦甚為明顯。再者
      ，上開土地經以五百十二萬元為拍賣最低價格於九十一年
      十月三十一日公開拍賣，結果並無人應買，有臺灣苗栗地
      方法院民事執行處拍賣筆錄影本在卷可憑。被告辯稱上開
      土地市價一千三百萬元，伊扣除七百萬元之抵押債務之後
      ，以六百萬元賣給告訴人丁○○係屬合理云云，難認可信
      。
（三）本案被告此部分犯行，復據告訴人丁○○指訴甚詳，且有
      苗栗縣竹南地政事務所於九十五年三月三十日以南地所一
      字第０９５０００３０００號函所檢送之上開土地登記簿
      謄本及土地登記申請書等資料（見原審卷第九四至一一八
      頁）在卷可據，事證明確，被告此部分之犯行堪以認定。
三、次就被告向告訴人癸○○、戊○○、庚○○、壬○、趙慶富
    、子○○、辛○○、己○○、丑○○、許鈺侖、乙○○等人
    詐借款項部分，被告雖以上開情詞置辯，然查：
（一）本案告訴人癸○○、戊○○、庚○○、壬○、趙慶富、子
      ○○、辛○○、己○○、丑○○、許鈺侖、乙○○等人上
      開貸款予被告之事實，業據告訴人癸○○、戊○○、庚○○、壬○、趙慶富、子○○、辛○○、己○○、丑○○、
      許鈺侖、乙○○等人分別於警、偵訊及本院審理時指訴及
      證述甚詳（其中，告訴人癸○○、庚○○、趙慶富、子○○、辛○○、許鈺侖、乙○○等人警、偵訊筆錄之證據能
      力，為被告、選任辯護人、檢察官所是認；至於被告對戊○○、壬○、己○○、丑○○等四人之警、偵訊筆錄證據
      能力有所爭議部分，本院已於審理期日傳喚上開證人實施
      交互詰問，戊○○、壬○、己○○、丑○○等四人在本院
      審理時所為之證詞，均具證據能力）；並有告訴人癸○○
      所提出之本票一紙（面額三百六十萬元）、支票三紙（面
      額各為一百五十萬元、二百五十萬元、三百萬元），告訴
      人戊○○所提出之支票一紙，告訴人庚○○提出之支票四
      紙（面額各為一百五十萬元、二百五十萬元、五十五萬元
      、一百萬元）、告訴人壬○提出之本票五紙（面額各為三
      百萬元、二百五十萬元、一百七十萬元、一百四十萬元、
      二百萬元）、支票八紙（面額各為二十七萬六千元、二十
      五萬元、十二萬元、一百二十萬元、一百二十萬元、四百
      萬元、七百萬元、十萬元），告訴人趙慶富提出之本票二
      紙（面額各為四百五十萬元、五十萬元）、支票二紙（面
      額各為一百二十萬元、五百萬元），告訴人子○○提出之
      支票一紙（面額一百五十萬元）、告訴人辛○○提出之支
      票一紙（面額一百五十萬元）、己○○提出之支票二紙（
      面額各為一百二十五萬元、一百七十萬元），告訴人丑○○提出之支票一紙（面額七十萬元）、告訴人許鈺侖提出
      之支票二紙（面額各為一百萬元、八十萬元），告訴人乙○○提出之支票一紙（面額一百五十萬元）等影本在卷可
      資佐證。
（二）又依據苗栗縣南龍區魚會於九十六年六月四日以南魚信字
      第九六○六○四一八七○號函所檢送本院之被告在該魚會
      所申設之支票存款帳戶往來明細資料，顯示被告上開支票
      存款帳戶最後交易日期即八十九年八月三日之存款餘額僅
      有六十一元，而在此後，上開支票存款帳戶之退票次數有
      七十九次，退票總金額共達四千一百零一萬一千一百二十
      元，上開各情有被告在苗栗縣南龍區魚會所申設之支票存
      款帳戶往來明細資料在卷可憑。又被告在案發當時職業為
      代書，平均一個月收入三、四十萬元，支出約十幾萬元；
      又其除積欠本案告訴人上開款項之外，尚有積欠他人債務
      五千餘萬元，以上各情亦係被告於檢察官偵訊時所供認之
      事實（見九十四年度偵緝字第一六八號偵卷第一五、二九
      頁）。由被告上開收入與負債狀況，及其支票存款帳戶往
      來明細資料，被告在向本案告訴人癸○○、戊○○、庚○○、壬○、趙慶富、子○○、辛○○、己○○、丑○○、
      許鈺侖、乙○○等人以上開理由收受上開款項之時，被告
      對於自己已無支付及償債能力，應屬知之甚明。而本案告
      訴人癸○○、戊○○、庚○○、壬○、趙慶富、子○○、
      辛○○、己○○、丑○○、許鈺侖、乙○○等人會將上開
      款項交付被告，縱有賺取利息之意，但若非其等誤信被告
      屆期有償債能力及意願，其等豈有可能為此利息而願將上
      開款項交付給被告？上開利息之約定與部分利息之支付，
      尚難據為有利被告之認定。再者，被告在本案案發之前，
      縱曾向上開部分告訴人借貸，但在本案案發期間，被告既
      已陷於並無償債能力之狀態，其如據實以告，上開告訴人
      自不可能會將上開款項貸借交付給被告，而被告對上開告
      訴人隱瞞此情，並以簽發本票或支票約定清償日期以取信
      於告訴人癸○○等人，此自係詐術之實施；而告訴人癸○○等人亦係因誤認被告有償債能力及意願，陷於錯誤，才
      會分別交付上開款項給被告，其間具有相當因果關係亦甚
      明確。被告以上開情詞否認詐欺犯罪，所辯均非可信。
四、核被告所為，係犯刑法第三百三十九條第一項之詐欺取財罪
    。被告行為後，九十五年七月一日施行之刑法雖已廢除修正
    前刑法第五十六條連續犯之規定，但被告上開多次詐欺取財
    之犯行，其犯罪時間密接，犯罪構成要件相同，顯係基於概
    括之犯意反覆而為，合於修正前刑法第五十六條連續犯之規
    定，應論以一罪。雖依據修正前刑法第五十六條連續犯之規
    定，得加重其刑至二分之一，但如不適用上開連續犯之規定
    ，被告多次所犯即應依其行為次數個別論罪，再予分論併罰
    。比較上開修正前後刑法之規定，仍以適用修正前刑法第五
    十六條連續犯之規定較有利於被告，現行刑法規定並無較有
    利於被告之情形，則依據刑法第二條第一項前段之規定，被
    告上開先後多次詐欺取財之犯行，應適用修正前刑法第五十
    六條連續犯之規定論以一罪定加重其刑。因被告上開所犯具
    有連續犯之裁判上一罪關係，故未經起訴而經檢察官宜送併
    辦部分，亦為起訴效力所及，本院自應併予審判。
五、原審判決就被告上開所犯予以論罪科刑，固屬有見，惟本案
    告訴人壬○雖在偵查中指訴被告向其詐欺之金額為二千四百
    七十四萬六千元，但其中有七百萬元係將被告以苗栗縣後龍
    鎮○○段第七九九號土地向新竹國際商業銀行抵押借貸之七
    百萬元算入，如扣除上開七百萬元，及一百多萬元之應付利
    息，被告實際向告訴人壬○所收取之款項僅約一千六百餘萬
    元，此情業經壬○在本院審理時證述明確，原審判決仍認定
    被告向告訴人壬○詐欺取得之現金有二千四百七十四萬六千
    元，尚有未洽。另原審判決未及比較修正前、後刑法之相關
    規定以定法律適用，此部分亦有未洽。是本案被告上訴否認
    犯罪，及檢察官上訴指摘原審判決量刑過輕（檢察官係依據
    告訴人壬○、癸○○、己○○、丑○○之請求，提起上訴）
    ，其上訴雖均無理由，但原審判決既有上開可議之處，即屬
    無可維持，自應由本院將原審判決撤銷改判。另就量刑部分
    ，本案被告在原審法院及本院審理期間，雖大致已與本案上
    開告訴人達成民事調解及和解，被告同意現在及日後分期給
    付三成之欠款，本案上開告訴人亦大多表示不願再訴究被告
    之刑責；惟本案被告向上開告訴人所詐取之金額多達數千萬
    元，其犯罪所生之實害究非輕微，尚難以上開民事調解及和
    解，即置被告犯罪行為所生之實害與所顯現之惡性於不論。
    本院爰審酌被告之品行（有賭博前科，但本案不構成累犯）
    、本案犯罪手段、其犯罪所生實害並非輕微、及被告在犯罪
    之後尚能與本案告訴人達成和解並賠償部分損害等一切犯罪
    情狀，仍依據檢察官在原審法院之求刑，量處有期徒刑一年
    八月。又依據本案被告多次詐欺取財之犯罪情狀，及其與告
    訴人之調解、和解之賠償損害情形，本院仍認不宜對被告為
    緩刑宣告，併此敘明。
六、據上論斷，應依刑事訴訟法第三百六十九條第一項前段、第
    三百六十四條、第二百九十九條第一項前段、刑法第二條第
    一項前段、修正前刑法第五十六條、刑法第三百三十九條第
    一項、原罰金罰鍰提高標準條例第一條，判決如主文。
本案經檢察官丙○○到庭執行職務。
中　　華　　民　　國　　96　　年　　8 　　月　　8 　　日
            刑事第三庭    審判長法　官　王  增  瑜
                                法　官　梁  堯  銘
                                法　官　廖  柏  基
上列正本證明與原本無異。
不得上訴。
                                書記官  王  麗  英
中　　華　　民　　國　　96　　年　　8 　　月　　8 　　日
